臺北高等行政法院判決　　　　　　　　　　　　　　　九十年度訴字第一七九三號
　　原　　　告　台北縣政府
　　代　表　人　甲○○縣長）.
　　被　　　告　乙○○
右當事人間因公法上不當得利事件，本院判決如左：
　　主  文
原告之訴駁回。
訴訟費用由原告負擔。
　　事  實
一、事實概要：
    緣原告因辦理省道台十五線0k＋000～6k＋626段道路拓寬工程，拆遷被告所有坐
    落用地內之建築物，前經原告核定應核發補償費新台幣（下同）一、七○五、三
    四四元，經公告確定後發放並拆遷完畢。嗣因原告又先後再作三次複估，惟歷次
    查估及複估結果，所估補償費均不相同，嗣經送台北縣地價評議委員會暨標準地
    價評議委員會評議，決議以最後一次之複估金額為準，原告乃以民國（下同）八
    十五年一月十二日（原告誤載為十一日）以八五北府工土字第七八一○號函通知
    被告於八十五年二月二十九日前返還溢放之補償費二九一、七○六元。
二、兩造聲明：
　(一)原告聲明求為判決：
    1.被告應給付原告二九一、七○六元，及自訴狀送達之翌日起至清償日止，按年
      息百分之五計算之利息。
    2.訴訟費用由被告負擔。
　(二)被告聲明求為判決：
    被告未提出任何書狀為聲明或陳述。
三、兩造之爭點：
    原告請求被告返還溢領之徵收補償金，是否屬行政處分，應否另經行政法院判決
    ，始得執行。
　(一)原告主張之理由：
    1.緣被告所有座落省道台十五線0k＋000～6k＋626段道路拓寬工程用地內之建築
      物補償費，經複查核算後與原發放補償金額不合，其溢放補償費二九一、七○
      六元，原告曾於八十五年一月十一日（應係十二日之誤）以八五北府工土字第
      七八一○號函，請被告在八十五年二月二十九日前退繳至台灣土地銀行士林分
      行補償費發放專戶內，匯款專戶「台灣土地銀行士林分行，台十五線0k＋000
      ～6k＋626段拓寬道路補償費專戶○○九─○○一─一○二○二─五」地址：
      台北市○○○路○段六八九號（並加註業主姓名），惟詎迄今未償還。
    2.有關補償費業補提台北縣地價評議委員會暨標準地價評議委員會八十九年第二
      次會議（八十九年三月十六日）討論且決議：「1.補償標準維持徵收當時本縣
      興建公共設施拆遷合法建物補償辦法辦理補償。2.本案所查估建築物構造及面
      積內容與金額由查估單位認定並負查估責任。3.以第三次複估金額為建築物補
      償標準。」並報經內政部八十九年四月二十一日台（八九）內地字第八九○五
      七七七號函同意備查；因被告已領金額大於第三次複估金額，即產生溢領金額
      情形，並至今未返還溢領金額部分，其無法律上之原因，而受利益致他人受損
      害，故依據不當得利返還請求權，請求被告返還該金額。
    3.爰依行政訴訴法第八條第一項規定，請判決如原告訴之聲明。
　　理  由
一、按義務人本於法令之行政處分，負有公法上金錢給付義務，其處分文書定有履行
    期間，如逾期不履行，主管機關得移送行政執行處就義務人之財產強制執行，行
    政執行法第十一條第一項第一款定有明文。又「違法行政處分於法定救濟期間經
    過後，原處分機關得依職權為全部或一部之撤銷」、「授予利益之行政處分，其
    內容係提供一次或連續之金錢或可分物之給付者，經撤銷、廢止或條件成就而有
    溯及既往失效之情形時，受益人應返還因該處分所受領之給付」、「前項返還範
    圍準用民法有關不當利之規定」，行政程序法第一百十七條前段、第一百二十七
    條第一項前段、第二項分別定有明文。次按行政程序法雖於九十年一月一日始開
    始施行，但上開法理本存在於五十九年十二月二十三日修正公布之訴願法第十七
    條第二項及八十七年十月二十八日修正公布、八十九年七月一日施行之訴願法第
    八十條第一項有關提起訴願雖逾法定期限，但原行政處分若顯屬違法或不當者，
    原行政處分機關或其上級機關得依職權變更或撤銷之規定中，改制前行政法院四
    十四年判字第四十號判例亦明示：「行政官署對其已為之行政行為發覺有違誤之
    處，而自動更正或撤銷，並非法所不許」，另二十四年判字第四號、五十年判字
    第二十五號判例意旨均屬同一意旨。而授予利益之行政處分之一部或全部被撤銷
    時，受益人受領利益之法律原因即於撤銷範圍內溯及失其效力，依民法第一百七
    十九條規定之法理，其應負返還該已無法律原因之利益之義務，原授予利益之機
    關即有請求其返還之權利，且基於主管此項事務之機關職權，自可以行政處分之
    方式命其返還該項不當得利。故縱使在行政程序法施行前，行政機關仍得於發現
    其所為授益性行政處分有違誤時，依職權為全部或一部之撤銷，並命受益人於一
    定期限內返還其不當得利，此乃行政機關本於法令（或法理）所為之形成及下命
    處分，受處分之相對人即因而負有公法上金錢給付義務，如其認為此項處分有違
    法或不當，自得另行提起行政救濟。而主管機關亦得於履行期限屆滿後，移送行
    政執行處就義務人之財產強制執行。
二、查原告因辦理省道台十五線0k+000～6k+626段道路拓寬工程，拆遷被告所有坐落
  　用地內之建築物，前經原告核定應核發補償費一、七○五、三四四元，經公告確
    定後發放並拆遷完畢。嗣經原告予以複估，並認應以第三次複估之金額一、四一
    三、六三八元為準，原告乃於八十五年一月十二日以八五北府工土字第七八一○
    號函通知被告：「台端所有坐落省道台十五線0k+000～6k+626段道路拓寬工程用
    地內之建築物補償費，經複估核算後與原公告補償費金額不合，其溢領之補償費
    （詳如附件）請八十五年二月二十九日前退繳至台灣土地銀行士林分行補償費發
    放專戶內，請查照。」，並於附件「建築物補償清冊」內明各業主建築物坐落
    門牌、複估金額、已領金額及追繳金額，其中本件被告應追繳金額為二九一、七
    ○六元，此有原告所提上開公函及附件西部濱海公路台十五線0k+000～6k+626用
    地內建築物補償清冊可稽。原告既於核定被告之建築物補償金額後，因複估發現
    原核定補償金額有誤，乃決定以複估之金額為準，即係更為核定較低之金額（亦
    即依職權撤銷原核定之一部），並因該經撤銷之部分已溯及既往失其效力，被告
    有返還溢領部分之補償金額之義務，乃發函明變更之意旨及命其於一定期限內
    如數返還，其係基於職權及主觀的效果意思，就公法上具體事件所為之決定，而
    對外直接發生法律效果之單方意思表示，甚為明顯，則此公函即係依法令所為之
    行政處分，具有形成及下命處分之性質，被告因而負有公法上金錢給付義務，茲
    被告既逾期未履行，依首揭說明，原告即得逕移行政執行處強制執行，自無庸向
    高等行政法院另行提起給付之訴。至於遲延利息之請求部分，雖然上開公函未一
    併命被告給付，但依行政程序法第一百二十七條第二項準用民法第一百八十二條
    第二項之規定，利息本屬不當得利返還之範圍，原告可另以行政處分命被告給付
    ，亦無向本院起訴之必要。否則如認原告須起訴取得給付判決，始得強制執行，
    無異否定行政處分之執行力，有違行政訴訟法第一百十六條第一項、訴願法第九
    十三條第一項及行政執行法第四條第一項之規定。且按行政講究主動、積極與效
    率，於法律許可之多種作為方式中，行政機關基於行政效率之考慮，及自我實現
    行政目的之職能，有義務選擇最有效能之行政作為手段，以達成其施政目標。而
    行政法院存在之目的，主要係提供人民於其權利受侵害時救濟之管道，而非代替
    行政機關為行政處分。如行政機關放棄自身之行政作為手段，或自認其命人民為
    財產上給付之表示，非行政處分，而訴諸法院判決之強制作用來完成其自身應負
    之行政任務，即難謂在行政訴訟制度上具有權利保護之必要性。何況被告對於右
    開公函本得提起行政救濟，如又認原告得另提起返還公法上不當得利之給付訴訟
    ，程序上將造成同一爭議重複進行行政爭訟，應如何審判及判決歧異之困擾。故
    原告起訴請求返還本件公法上不當得利及其利息，其訴欠缺權利保護必要，在法
    律上顯無理由，爰不經言詞辯論，逕以判決駁回之。
三、據上論結，本件原告之訴顯無理由，爰依行政訴訟法第一百零七條第三項、第九
  　十八條第三項前段，判決如主文。
中　　華　　民　　國　　　九十一　　年　　　一　　　　月　　　十八　　　日
                               臺 北 高 等 行 政 法 院  第 一 庭
                                           審 判 長 法  官　鄭忠仁
           　　　　　　　　　　　　　　　　　　　　 法　官　楊莉莉
           　　　　　　　　　　　　　　　　　　　　 法　官　林金本
右為正本係照原本作成。
如不服本判決，應於送達後二十日內，向本院提出上訴狀並表明上訴理由，如於本判
決宣示後送達前提起上訴者，應於判決送達後二十日內補提上訴理由書（須按他造人
數附繕本）。
中　　華　　民　　國　　　九十一　　年　　　一　　　　月　　二十三　　　日
            　　　　　　　　 　　　　　             書記官  簡信滇
